【裁判字號】    91,訴,3524
【裁判日期】    920214
【裁判案由】    分割共有物
【裁判全文】
臺灣臺中地方法院民事判決                        九十一年度訴字第三五二四號
    原      告    丁○○
    訴訟代理人    曾慶崇律師
    複 代 理人    庚○○律師
    複 代 理人    徐盛國律師
    被      告    午○○
                  申○○
                  壬○○
                  己○○
                  戊○○
                  癸○○
                  姚銘宜
                  未○○
                  丙○○
                  乙○○
                  巳○○○
                  寅○○
                  丑○○
                  子○○
                  卯○○
                  甲○○
                  辛○○
                  辰○○
                  黃德峰
右當事人間請求分割共有物事件，本院判決如左：
    主      文
被告巳○○○、寅○○、丑○○、子○○、卯○○、甲○○、辛○○、辰○○、黃德
峰就其被繼承人黃寬文所有坐落台中市○區○○段四九五地號土地，應有部分三分之
一，應辦理繼承登記。
坐落台中市○區○○段四九五地號土地，地目原，面積一一四平方公尺，應為變賣分
割，所得價金，按附表所示之應有部分比例分配之。
訴訟費用由兩造按原應有部分比例負擔。
    事      實
甲、原告方面
壹、聲明：如主文第一項及第二項所示。
貳、陳述：
一、緣系爭坐落台中市○區○○段四九五地號土地，地目原，面積一一四平方公尺，
    為兩造所共有，共有之應有部分如附表所示，而被告巳○○○、寅○○、丑○○
    、子○○、卯○○、甲○○、辛○○、辰○○、黃德峰就其被繼承人黃寬文所有
    上開系爭土地，應有部分三分之一，未辦理繼承登記，因系爭土地原告請求裁判
    分割，爰依法請求其等辦理繼承登記。
二、又系爭土地並無不能分割之事由，亦無不分割之約定，然因原告洽請被告巳○○○等人分割，無法達成協議，爰依法訴請分割，又兩造共有人共有土地，每人應
    有部分比例不多，如實物分割各共有人所可分得之土地面積狹小，無法單獨使用
    ，經濟效益不佳，不符合各共有人之利益，爰請求以變價分割方式分割之。
參、證據：提出土地登記謄本、被繼承人黃寬文繼承系統表及地籍圖各一份、戶籍謄
    本十四份為證。
乙、被告甲○○部分：未於最後言詞辯論期日到庭，惟曾到庭聲明：原告之訴駁回，
    並陳稱：於詢問其他被告後，再表示意見，惟其後未再到或具狀陳述。
丙、被告午○○、申○○、壬○○、己○○、戊○○、癸○○、姚銘宜、未○○、丙○○、乙○○、巳○○○、寅○○、丑○○、子○○、卯○○、甲○○、辛○○
    辰○○、黃德峰部分：未於言詞辯論期日到場，亦未提出準備書狀作何聲明或陳
    述。
    理      由
甲、程序部分：本件被告甲○○未於最後言詞辯論期日到場，其餘被告午○○、申○○、壬○○、己○○、戊○○、癸○○、姚銘宜、未○○、丙○○、乙○○、巳
    ○○○、寅○○、丑○○、子○○、卯○○、甲○○、辛○○、辰○○、黃德峰
    等人未於言詞辯論期日到場，經核無民事訴訟法第三百八十六條所列各款情形，
    爰依原告之聲請，由其一造辯論而為判決。
乙、實體部分：
一、本件原告主張：系爭坐落台中市○區○○段四九五地號土地，地目原，面積一一
    四平方公尺，為兩造所共有，共有人應有部分如附表所示，而被告巳○○○、寅
    ○○、丑○○、子○○、卯○○、甲○○、辛○○、辰○○、黃德峰就其被繼承
    人黃寬文所有上開系爭土地，應有部分三分之一，未辦理繼承登記，因系爭土地
    原告請求裁判分割，爰依法請求其等辦理繼承登記。又系爭土地並無不能分割之
    事由，亦無不分割之約定，然因原告洽請被告巳○○○等人分割，無法達成協議
    ，爰依法訴請分割媛等人分割，無法達成協議，爰訴請分割，又兩造共有人共有
    土地，每人應有部分比例不多，如實物分割各共有人所可分得之土地面積狹小，
    無法單獨使用，經濟效益不佳，不符合各共有人之利益，爰請求以變價分割方式
    分割之等語。被告甲○○則以：請求駁回原告之訴等語置辯。
二、查原告主張：系爭坐落台中市○區○○段四九五地號土地，地目原，面積一一四
    平方公尺，為兩造所共有，共有人應有部分如附表所示，而被告巳○○○、寅○○、丑○○、子○○、卯○○、甲○○、辛○○、辰○○、黃德峰就其被繼承人
    黃寬文所有上開系爭土地，應有部分三分之一，未辦理繼承登記，又系爭土地並
    無不能分割之事由，亦無不分割之約定，惟就分割方法無法達成協議之事實，業
    據原告提出系爭土地登記謄本一份、被繼承人黃寬文繼承系統表及地籍圖各一份
    、戶籍謄本十四份為證，且被告等亦未到庭爭執，自堪信為真實。按法院裁判分
    割共有物，而以原物分配於各共有人時係使共有關係變更為單獨所有，其性質為
    共有人間應有部分之交換，自屬處分行為，如係變賣共有物而以價金分配於共有
    人，即係以處分共有物為分割方法，均以共有人有處分權存在為前提，如共有人
    就共有物並無處分權可資行使，法院即無從基此為裁判分割（最高法院六十九年
    台上字第一一三四號判例參照）。本件系爭土地之原共有人黃寬文死亡後，其繼
    承人巳○○○、寅○○、丑○○、子○○、卯○○、辛○○、辰○○、黃德峰、
    黃金枝（已亡故，其應繼分由繼承人即被告甲○○再為繼承），迄未辦理繼承登
    記，依民法第七百五十九條規定，自不得處分該應有部分，是原告於訴請被告等
    人分割共有物之同時，訴請被告巳○○○、寅○○、丑○○、子○○、卯○○、
    甲○○、辛○○、辰○○、黃德峰就其被繼承人黃寬文所有上開系爭土地之應有
    部分三分之一，辦理繼承登記，核無不合。
三、按共有物之分割方法，法院應斟酌當事人之聲明、共有物之性質、經濟效用及全
    體共有人之利益等因素，公平決定之，不受當事人聲明之拘束。本件原告請求變
    價分割，本院審酌系爭土地之下列因素，認本件應採變價分割，並以價金按應有
    部分比例分配與兩造較符合公平妥適原則：
    （一）按共有物之分割，須先就原物分配，於原物分配有困難時，則予變賣，以
          價金分配於各共有人；分割共有物，以消滅共有關係為目的，法院裁判分
          割共有土地時，除因該土地內部分土地之使用目的不能分割（如道路）或
          部分共有人仍願維持其共有關係，應就該部分土地不予分割或准該部分共
          有人成立新共有關係外，應將土地分配各共有人單獨所有（最高法院六十
          九年台上字第一八三一號判例參照）。本件系爭土地，面積僅一一四平方
          公尺，如按各共有人之應有部分分割，各共有人可得之面積，除原告可分
          得三十八平方公尺外，其他被告可分得之面積大者為四點七五平方公尺，
          小者為二點三七五平方公尺左右，依現有台中市中山地政事務所管有之地
          籍圖比例五百分之一，限於技術上之限制，如依原物分割方式分割恐將造
          成圖籍釐正及複丈作業困難，於分割後更易生地籍糾紛，顯不符全體各共
          有人之利益。
    （二）另如依原物分割方式，則因系爭土地面積不大，且被告等共有比例不多（
          如附表所示），於分割後將因分割寬度過於狹小，將成為畸零土地，無法
          單獨利用而荒置，嚴重影響系爭土地之利用並減損其經濟價值，是系爭土
          地如採原物分割，就該等土地之經濟效用，顯屬有害，對取得該等狹小土
          地共有人之利益，顯有損害，是應將系爭土地變賣，以系爭土地整體規劃
          對共有人全體較為利。
四、綜上所述，本院審酌本件如採原物分割，被告等所分得之土地狹小，將成為畸零
    地而無法單獨使用，就系爭土地之經濟效益顯有不利，故本院認本件不適宜原物
    分割，應將系爭土地變賣，整體規劃使用，將價金按應有部分比例分配予兩造，
    始能將本件土地發揮最高之經濟上利用價值，及符分割共有物旨在消滅共有，以
    利融通與增進經濟效益之本，且為維持兩造利益之衡平，本件原告所主張之變價
    分割方式，顯有理由，爰判決如主文第二項所示。
五、本件事證已臻明確，兩造其餘攻擊防禦方法，已無礙於本院上開審認，本院自毋
    庸逐一論駁，附此敘明。
六、末按分割共有物事件，本質上並無訟爭性，兩造本可互換地位，由任一共有人起
    訴請求分割，均無不可，故勝訴當事人之訴訟行為，自非為伸張或防衛權利所必
    要者，訴訟費用 宜由各當事人依應有部分比例分擔，併此敘明。
七、據上論結：本件原告之訴為有理由，依民事訴訟法第三百八十五條第一項前段、
    第七十八條、第八十五條第一項但書、第八十一條第一款，判決如主文。
中      華      民      國      九十二    年      二    月      十四  日
                                          臺灣臺中地方法院民事第三庭
~B法      官  王金洲
右為正本係照原本作成。
如不服本判決，應於判決送達後二十日內，向本院提出上訴狀。
中        華        民        國   九十二   年      二       月     十四      日
~B法院書記官
附表：
土地地號：台中市○區○○段四九五號
編  號    共有人姓名  應有部分比例          備    註
  一      丁○○      四三二分之一四四
  二      午○○      四三二分之十八
  三      申○○      四三二分之十八
  四      壬○○      四三二分之十八
  五      己○○      四三二分之十八
  六      戊○○      四三二分之十八
  七      癸○○      四三二分之十八
  八      姚銘宜      四三二分之九
  九      未○○      四三二分之九
  十      丙○○      四三二分之九
十一      乙○○      四三二分之九
十二      巳○○○    四三二分之一四四      黃寬文之繼承人
          寅○○                            黃寬文之繼承人
          丑○○                            黃寬文之繼承人
          子○○                            黃寬文之繼承人
          卯○○                            黃寬文之繼承人
          辛○○                            黃寬文之繼承人
          辰○○                            黃寬文之繼承人
          黃德峰                            黃寬文之繼承人
          甲○○                            黃寬文繼承人黃金枝之繼承人
                                            上開九人繼承黃寬文之應有部分
                                            ，而為公同共有
（以下空白）


司法院資訊處製作；財團法人民間司法改革基金會備份。
